臺灣高等法院臺南分院刑事判決　　　　　　 九十一年度上訴字第三六九號　　 Ｃ
　　　上　訴　人　臺灣臺南地方法院檢察署檢察官
　　　被　　　告　乙　○　○
右上訴人因被告偽造文書等案件，不服臺灣臺南地方法院八十九年度訴字第一○四八
號中華民國九十一年一月十七日第一審判決（起訴案號：臺灣臺南地方法院檢察署八
十九年度偵緝字第二○五號），提起上訴，本院判決如左：
      主      文
上訴駁回。
      理      由
一、公訴意旨略以：被告乙○○基於概括之犯意，於民國（下同）八十六年七月間某
    日，在其所任職「美商全美人壽保險股份有限公司台灣分公司」（設台南市○○
    路○段三五八號十一樓Ｃ室）內，未經告訴人甲○○之同意，即於華信商業銀行
    股份有限公司（以下簡稱華信商銀）信用卡申請書上，偽造「甲○○」署名二枚
    而偽造該私文書後，持向華信商銀申請信用卡而提出行使；嗣其取得以甲○○名
    義申請之信用卡後，又基於概括犯意，意圖為自己不法之利益，於附表所示各次
    時間，持上開信用卡至附表所示各該商家刷卡消費如附表所示金額，並均於信用
    卡簽帳單上偽造「甲○○」之署名三枚（一式三聯複寫，分別為顧客存根聯、銀
    行存根聯及商店存根聯）而偽造該等私文書，均足以生損害於甲○○，並使華信
    商銀誤以為係持卡人甲○○之消費支出，致支付該等價金予上開商家，被告乙○○因而獲得免向各該商家付款之財產上利益共計新台幣（下同）七萬八千八百四
    十六元，甲○○經銀行催繳始知上情。嗣因丙○○告訴甲○○涉嫌誣告及詐欺罪
    ，經臺灣臺南地方法院檢察署檢察官偵查後認罪嫌不足不起訴處分，並查出上情
    ，自動檢舉偵查起訴，因認被告乙○○涉犯刑法第二百十六條、第二百十條之行
    使偽造私文書罪嫌及同法第三百三十九條第二項之詐欺得利罪嫌云云。
二、按犯罪事實應依證據認定之，無證據不得推定其犯罪事實。又不能證明被告犯罪
    者，應諭知無罪之判決，刑事訴訟法第一百五十四條、第三百零一條第一項分別
    定有明文。另按事實之認定，應憑證據，如未能發現相當證據，或證據不足以證
    明，自不能以推測或擬制之方法，為裁判基礎；且被告否認犯罪事實所持之辯解
    ，縱屬不能成立，仍非有積極證據足以證明其犯罪行為，不能遽為有罪之認定；
    再按認定犯罪事實，所憑之證據，雖不以直接證據為限，間接證據亦包括在內，
    然無論直接或間接證據，其為訴訟上之證明，須於通常一般之人均不致於有所懷
    疑，而得確信其為真實之程度者，始得據之為有罪之認定，倘其證明尚未達到此
    一程度，而有合理性懷疑之存在時，即無從為有罪之認定；再告訴人之告訴，係
    以使被告受刑事訴追為目的，是其陳述是否與事實相符，仍應調查其他證據以資
    審認，最高法院分別著有四十年臺上字第八六號、三十年度上字第一八三一號、
    七十六年臺上字第四九八六號、五十二年度台上字第一三００號判例可資參照。
    故在告訴人指訴被告涉嫌犯罪之場合，縱令所訴情由依其所結合之旁證在情理上
    尚非絕無可能，若在一般生活經驗上仍可另認為其他有利被告之合理推斷，根據
    「罪證有疑，利於被告」之證據法則，即不得遽以片面之觀點，認為告訴人之陳
    述或其所本旁證已適為有罪判斷之依據。且刑事訴訟上證明之資料，無論其為直
    接或間接證據，均須達於通常一般之人均不致有所懷疑，而得確信其為真實之程
    度，始得據為有罪之認定，若其關於被告是否犯罪之證明未能達此程度，而有合
    理性懷疑之存在，致使無從形成有罪之確信，根據「罪證有疑，利於被告」之證
    據法則，即不得遽為不利被告之認定，亦有最高法院七十六年臺上字第四九八六
    號判例足稽。再按偽造署押罪，必其署押係違反本人之意思而捏造，且足以生損
    害為要件；又刑法第二百十條之偽造文書，以無權制作之人冒用他人名義而製作
    該文書為要件之一，如果行為人基於他人之採授權委託，即不能謂無制作權，自
    不成立該條之罪；最高法院二十四年上字第二三八號、四十七年臺上字第二二六
    號亦分別著有判例。末按刑法第三百三十九條第一項詐欺罪之成立，以意圖為自
    己或第三人不法所有，以詐術使人將本人或第三人之物交付為要件。所謂以詐術
    使人交付，必須被詐欺人因其詐術而陷於錯誤，若其所用方法，不能認為詐術，
    亦不致使人陷於錯誤，即不構成該罪，最高法院四十六年臺上字第二六Ｏ號判例
    闡釋甚明。
三、公訴人認被告乙○○涉有上開行使偽造私文書罪及詐欺得利罪犯嫌，無非係以甲○○之供述及卷附之華信商銀信用卡申請書影本一紙及刷卡消費紀錄等資料為據
    。訊據被告乙○○固坦承華信商銀信用卡申請書係伊書寫申請及其上「甲○○」
    之署名係伊簽署，且於領得華信銀行信用卡後如附表刷卡係伊消費之事實，惟堅
    詞否認上開犯行，辯稱：伊與甲○○當時感情甚篤，甲○○於八十六年八月間授
    權伊填寫華信商銀信用卡申請書，並同意將該張信用卡讓伊使用，附表刷卡消費
    之金額伊已付清，伊並未偽造文書及詐欺得利，本案實係肇因於伊事後與甲○○
    發生債務糾紛，甲○○方對伊提出告訴等語。
四、經查：
（一）本件係案外人丙○○以甲○○於八十七年八月間捏造事實向臺灣臺南地方法院
      檢察署八十七年度偵字第一０一二四號告訴丙○○、乙○○及邱勝華共同重利
      與恐嚇罪，經不起訴處分，復認甲○○對其詐欺二百萬元，乃對甲○○提出誣
      告及詐欺罪嫌之告訴，經臺灣臺南地方法院檢察署八十八年度偵字第一一六四
      三號偵查後，認甲○○罪嫌不足不起訴處分，丙○○聲請再議，經駁回再議確
      定，於偵查中公訴人查出被告乙○○涉犯前開犯行，自動檢舉偵查起訴，有臺
      灣臺南地方法院檢察署八十八年度偵字第一一六四三號及八十八年度偵字第一
      四四五九號卷內資料可稽，是本件顯非甲○○對被告提出告訴，合先敘明。
（二）原審質之甲○○，其陳稱：「我委託她（指被告）辦聯邦信用卡」、「（問：
      有無委託被告乙○○辦華信銀行的信用卡？）沒有」、「我知道有申請聯邦銀
      行的信用卡，當時是要辦保險用的」、「我知道被告幫我申請聯邦銀行的信用
      卡」等語（見原審八十九年九月二十六日訊問筆錄及九十一年一月三日審判筆
      錄），復於本院供稱：聯邦銀行有授權她申請信用卡，但華信商銀沒有等語（
      見本院九十一年四月一日訊問筆錄）。然審諸華信商銀之信用卡申請書及聯邦
      銀行之信用卡申請書，其上「甲○○」署名之書寫筆勢均為相同，且被告於原
      審及本院審理時亦供稱：聯邦銀行及華信商銀之信用卡均係伊申請，該申請書
      上之「甲○○」署名均為伊所書寫等語（見原審八十九年九月二十六日及本院
      九十一年四月十五日訊問筆錄），又上開二紙信用卡申請書上均記載告訴人之
      戶籍地址「雲林縣水林鄉蕃薯村蕃薯厝一一九號」、戶籍電話號碼「（０５）
      0000000」、住居地址「台南市○○○街二一四號十二樓之五」、住居
      電話號碼「（０６）0000000」，甚且於華信商銀之信用卡申請書上更
      載有告訴人當時使用之ＢＢＣＡＬＬ號碼「0000000000」，證人甲○○於本院到庭證稱：該地址及電話號碼確是當時伊戶籍、住居所及使用之電
      話及呼叫器號碼等語（見本院九十一年四月一訊問筆錄）。是倘被告確有假冒
      甲○○之名義申請華信商銀信用卡，焉有將告訴人之確實聯絡地址、電話填載
      於信用卡申請書上，以供華信商銀行員查證之理？
（三）次查，被告於原審審理中自承：「（問：為何申請華信銀行的信用卡？）當時
      因怕申請一家信用卡，無法下來所以同時申請二家」等語（見原審九十一年一
      月三日審判筆錄），經原審訊之甲○○，其於原審審理時陳稱：「被告告訴我
      辦保險就可以有一張信用卡，我沒有薪資所得，她（指被告）說不知道哪家會
      下來」、「（問：不知道哪家會下來，是何意？）她（指被告）說不知道哪家
      會核發。她當時沒有說哪家銀行會核發」（見原審九十一年一月三日審判筆錄
      ），復於本院供稱：所謂哪家之意是不知哪一家銀行會接受等語（見本院九十
      一年四月一日訊問筆錄）相符，徵之證人甲○○於本院供稱：因當時伊與她係
      好朋友，所以她知道伊老家住址及電話及其它情形，申請伊名義之支票及存摺
      ，因為都是她出錢，所以都放在她那裡等語（見本院九十一年四月一日訊問筆
      錄），是甲○○指稱：被告未經伊同意擅自申請華信商銀信用卡等語，是否屬
      實，即非無疑。
（四）另查，經原審函詢華信商銀及聯邦商銀有關華信商銀信用卡、聯邦商銀信用卡
      之申請時間，結果分別係八十六年八月七日及八十六年八月五日，此有華信商
      銀八十九年十月十六日（八九）安信總字第０三六八號函及聯邦商銀之陳報狀
      一紙附卷可稽（見原審卷第四十二頁、第五十九頁、第六十頁），而甲○○於
      原審審理中陳述：「（問：八十六年七月份時，被告與你的感情是否很好？）
      剛開始的時候不錯，在申請聯邦銀行信用卡時，也還沒有決裂」等語（見原審
      九十一年一月三日審判筆錄），且甲○○於本院證述當時係好朋友，已見前述
      ，從而，被告於八十六年八月份左右，並未與告訴人決裂之事實，應堪認定。
      又被告供稱：「我們交情很好，連保險要保書都是我幫她簽，是她授權給我」
      、「提出告訴人甲○○台灣中小企銀存摺和金融卡、印章、支票簿、七信的存
      摺‧‧這些都放在我這裡，台灣中小企銀的支票申請出來後，支票放在我這裡
      ，因當時我又借錢給她，金融卡也是我在使用」等語（見原審八十九年十一月
      九日、八十九年十二月五日訊問筆錄），此亦為甲○○於本院前開所供承「申
      請伊名義之支票及存摺，因為都是她出錢，所以都放在她那裡」等語（見本院
      九十一年四月一日訊問筆），並於原審供稱：「（要保書上要保人簽名是誰簽
      的？）是被告乙○○簽的。我雖然曾跟她說我要辦保險，但她是等一切都辦好
      後才告訴我都辦好了」、「（問：為何經濟不好還要投保？）是她一直遊說我
      ，既然經濟不好，投保可順便申請信用卡，信用卡可刷卡，循環利息很便宜，
      所以我答應投保」、「（問：你的支票、存摺，為何會在被告那裡？）當時被
      逼債逼的很急，因為沒有錢，所以才請支票，被告告訴我有支票借錢，利息比
      較低，所以我才申請支票，被告說申請支票需要三萬元，錢是她出的，所以申
      請的支票被被告拿去‧‧支票放被告那裡，我要用時，就向被告拿一張」、「
      （問：這本支票是否你們二人共用？）是」、「（問：印章是否也放在被告那
      裡？）是」等語（見原審九十年二月十二日訊問及九十一年一月三日審判筆錄
      ），足徵甲○○當時與被告二人平日感情甚篤，關係至密焉有將支票、印章、
      存摺等關乎個人財務、信用之物交付被告管理之理？是被告所為告訴人授權伊
      辦理華信商銀信用卡，並同意將該張信用卡交伊使用之辯，尚非全無可採。
（五）末參以甲○○於原審訊問時陳稱：「（問：知否當時被告自己是否有信用卡？
      ）她說她的支票被她姊夫連累，債信不好，自己不能申請信用卡」、「（問：
      被告為何告訴你她不能申請信用卡？）差不多那段時間，她說想要買車，因沒
      辦法辦貸款，所以想借用我的名字辦貸款，她有說我們是好朋友，買車都用我
      的名字，一直要我幫她辦」等語（見原審九十一年一月三日審判筆錄），則觀
      諸被告於擬借用告訴人之名辦汽車貸款之事均事先徵求告訴人之同意，本件申
      請華信商銀信用卡一事，是否如甲○○所稱：伊全然不知情等語，即非毫無疑
      義。
（六）附表所示之以信用卡刷卡消費，業據被告迭次供承在卷，因甲○○否認有刷卡
      ，經華信商銀查刷卡資料有一筆用來繳交保險費始查出被告所刷卡，業據證人
      即擔任華信商銀風險管制業務之陳炯華於原審證述在卷，並提出調查記錄表在
      卷可佐（見原審卷第一三四頁至第一四三頁），惟該刷卡金額業於八十八年一
      月六日繳清，業據華信商銀九十年五月三十一日（九十）安信總字第三八三號
      函及檢附之明細表在卷可稽（見原審卷第一一二頁至第一一四頁），是被告所
      辯該刷卡金額業已繳清，應屬可信。
五、綜上各情勾稽以觀，被告所辯尚非全無可採，本案依現有之證據資料，尚存有對
    被告有利之存疑，且又無從依其他客觀方法排除此項合理之可疑，依「懷疑屬於
    被告利益」之法理，自不得單以甲○○於其被訴案件所為之指述、信用卡申請書
    、刷卡消費明細為斷罪之基礎，揆諸前揭判例意旨，尚難遽以為被告有罪之依據
    ，本件被告犯罪尚屬不能證明，此外復查無其他積極證據足資證明被告有何偽造
    私文書、詐欺等犯行，因此原審以不能證明被告犯罪而諭知無罪之判決，核無不
    合，檢察官上訴意旨，仍執前詞指摘被告未經甲○○授權申請及同意刷卡，為無
    理由，應予駁回。
六、至被告乙○○供承前開向華信商銀以甲○○名義申請之信用卡有經甲○○同意申
    請及使用，惟申請書內容及證件均係其所書寫檢附。經查該申請書所檢附之甲○○在美商全美公司任專員在職證明書及其薪資表（見原審卷第四十五頁至第四十
    七頁），經美商全美人壽保險股份有限公司台灣分公司九十一年四月十日全美壽
    （法）字第九一０四一０００一號函覆本院稱並無甲○○任職紀錄，在職證明書
    非該公司之慣用格式，所附之薪資證明中之保險單號碼並無該資料或非該被保險
    人。甲○○迭次證述未曾任職該公司，亦未曾在該公司領薪，被告亦不否認甲○○未曾任職該公司，於本院供稱係經上級主管准許，才請會計小姐打給我等語（
    見本院九十一年五月十六日審判筆錄），且證人即任職全美人壽擔任區經理之黃
    經瑋於原審證稱：甲○○係客戶，不是員工（見原審卷第十九頁）；證人即任職
    全美人壽擔任台南地區業務總監之丙○○於原審證稱：甲○○係客戶，不是員工
    ，在職證明書、薪資明細表都是公司的，我是公司主管，若客戶沒有正當職業，
    可以為了申請信用卡幫助他們，這是我的權限等語（見原審卷第二十頁、第二十
    一頁）；則被告與丙○○是否為申請前開信用卡偽造在職證明及薪資證明而另涉
    嫌偽造文書，因本案被告已判決無罪，自無牽連裁判上一罪之關係，既未經公訴
    人起訴，本院自不得一併審理。前開情節是否有構成偽造文書，自應由檢察官另
    行斟酌偵辦，併此敘明。
據上論斷，應依刑事訴訟法第三百六十八條，判決如主文。
本案經檢察官邱克斌到庭執行職務。
中    華    民    國      九十一      年      五      月      二十三    日
                                  臺灣高等法院臺南分院刑事第六庭
                                      審判長法官  楊    明    章
                                法官  戴    勝    利
                                            法官  高    明    發
右正本證明與原本無異。
檢察官如不服本判決，應於判決送達後十日內向本院提出上訴書。
                                      法院書記官  徐    瑞    清
中    華    民    國      九十一      年      五      月      二十三    日
附表：
┌──┬────────┬─────────┬──────────┐
│編號│  刷 卡 時 間   │  商  店  名  稱  │  消  費  金  額    │
│    │                │                  │    （新台幣）      │
├──┼────────┼─────────┼──────────┤
│ 一 │八十六年九月四日│美商全美人壽保險股│四萬九千二百三十一元│
│    │                │份有限公司台灣分公│                    │
│    │                │司                │                  │
└──┴────────┴─────────┴──────────┘
┌──┬────────┬─────────┬──────────┐
│ 二 │八十七年三月十日│溫田鐵板燒譽咖啡  │一千五百四十元      │
│    │                │                  │                    │
├──┼────────┼─────────┼──────────┤
│ 三 │八十七年三月二十│橫行霸庭園餐廳    │二千五百六十七元    │
│    │四日            │                  │                    │
├──┼────────┼─────────┼──────────┤
│ 四 │八十七年四月二日│地球村實業有限公司│一千一百元          │
│    │                │                  │                    │
├──┼────────┼─────────┼──────────┤
│ 五 │八十七年五月十二│遠東百貨股份有限公│二千二百元          │
│    │日              │司台南成功分公司  │                    │
├──┼────────┼─────────┼──────────┤
│ 六 │八十七年六月十八│常鶴樓餐廳股份有限│二千九百十五元      │
│    │日              │公司              │                    │
├──┼────────┼─────────┼──────────┤
│ 七 │八十七年七月二十│領航服飾股份有限公│一千三百六十二元    │
│    │八日            │司                │                    │
└──┴────────┴─────────┴──────────┘
┌──┬────────┬─────────┬──────────┐
│ 八 │八十七年七月二十│香港商捷時海外貿易│二千三百九十元      │
│    │八日            │有限公司台灣分公司│                    │
│    │                │                  │                    │
├──┼────────┼─────────┼──────────┤
│ 九 │八十七年七月二十│台南大飯店股份有限│二千五百四十一元    │
│    │九日            │公司│                    │
├──┼────────┼─────────┼──────────┤
│ 十 │八十七年九月七日│紅宇服飾精品店    │五千元              │
│    │                │                  │                    │
├──┼────────┼─────────┼──────────┤
│十一│八十七年九月三十│紅宇服飾精品店    │四千五百元          │
│    │日              │                  │                    │
├──┼────────┼─────────┼──────────┤
│十二│八十七年十一月九│紅宇服飾精品店    │三千五百元          │
│    │日              │                  │                    │
└──┴────────┴─────────┴──────────┘
